臺灣高等法院民事判決
108年度上易字第890號
上  訴  人  Ａ０１
訴訟代理人  游文愷律師 
被 上訴 人  Ａ０２ 
            Ａ０４
上列當事人間撤銷贈與行為等事件，上訴人對於中華民國108年5
月15日臺灣基隆地方法院108年度訴字第74號第一審判決提起上
訴，本院於109年2月5日言詞辯論終結，判決如下：
    主  文
原判決廢棄。
被上訴人Ａ０２之被繼承人Ａ０３與被上訴人Ａ０４間就附表一所示不動
產於民國一○七年二月九日所為之贈與行為，及於民國一○七年三
月八日以贈與為原因之所有權移轉登記行為，應予撤銷。  
被上訴人Ａ０４應將附表一所示不動產於民國一○七年三月八日以贈
與為原因之所有權移轉登記予以塗銷。
第一、二審訴訟費用，由被上訴人負擔。 
    事實及理由
壹、程序部分： 
    被上訴人Ａ０２（於本院繫屬中已成年）經合法通知未於言詞
    辯論期日到場，核無民事訴訟法第386 條所列各款情形，爰
    依上訴人之聲請，由其一造辯論而為判決。 
貳、實體方面： 
一、上訴人主張：伊與訴外人Ａ０３（於民國107年3月9日死亡）原係夫妻，婚後育有一女即被上訴人Ａ０２（00年0月00日生，為Ａ０３唯一繼承人），嗣於93年3 月9 日協議離婚。Ａ０３自99年6 月起至其死亡前一月即107 年2 月止，應負擔未成年子女Ａ０２之扶養費2分之1即新臺幣（下同）93萬1,591元（計算式詳見附表二），惟完全由伊代為負擔，顯係無法律上原因受有未負擔93萬1,591元扶養費之利益，並致伊受有同額損害，伊對Ａ０３有93萬1,591元之不當得利債權。Ａ０３明知其名下現存財產不足清償對伊所負之債務，竟於107年2月9日將其所有如附表一所示不動產（下稱系爭房地）無償贈與其姐即被上訴人Ａ０４，並於107 年3 月8 日將系爭房地所有權移轉登記予Ａ０４，而害及伊債權，伊自得依民法第244 條第1 項、第4 項前段規定，請求法院撤銷系爭房地之贈與行為及所有權移轉登記行為，並命受贈人Ａ０４回復原狀。爰依上開法條規定，求為命：㈠Ａ０２之被繼承人Ａ０３與黃繪芳間，就系爭房地所為贈與之債權行為及所有權移轉登記之物權行為應予撤銷。㈡Ａ０４應將系爭房地於107 年3 月8 日所為以贈與為原因之所有權移轉登記予以塗銷之判決。
二、被上訴人之答辯：
  ㈠Ａ０２未於言詞辯論期日到場，於準備程序中陳稱：父母離婚後
    ，伊自國小三年級至六年級係在屏東與上訴人及其姐甲○○同
    住，國小畢業至高中二、三年級則在基隆與上訴人同住，上
    開期間伊均未與父親Ａ０３聯絡，生活費用亦由上訴人獨力負
    擔等語。
  ㈡Ａ０４辯稱：伊不知悉Ａ０３曾否履行對於Ａ０２之扶養義務，上訴人
    應證明對Ａ０３有債權存在等語。
三、原審為上訴人全部敗訴之判決，上訴人不服，提起本件上訴
    ，上訴聲明：㈠原判決廢棄。㈡Ａ０２之被繼承人Ａ０３與Ａ０４間，
    就系爭房地所為贈與之債權行為及所有權移轉登記之物權行
    為應予撤銷。㈢Ａ０４應將系爭房地於107 年3 月8 日所為以贈
    與為原因之所有權移轉登記予以塗銷。Ａ０２答辯聲明：同意
    上訴人請求；Ａ０４答辯聲明：上訴駁回。
四、上訴人主張：上訴人與Ａ０３原係夫妻，於93年3 月9 日協議
    離婚，Ａ０２為二人之女；系爭房地原為Ａ０３所有，Ａ０３於107年
    2月9日將系爭房地贈與Ａ０４，並於107年3月8日以贈與為原因
    ，移轉系爭房地所有權登記予Ａ０４；Ａ０３於107 年3 月9 日死
    亡，Ａ０２為其惟一繼承人等情，有臺灣基隆地方法院（下稱
    基隆地院）98年度家抗字第4號裁定、戶籍謄本、系爭房地
    所有權移轉登記相關資料、土地及建物登記謄本、財政部北
    區國稅局遺產稅免稅證明書附卷可證（原審卷第23頁至第71
    頁、第85頁至第135頁、第179頁至第185頁、第203頁至第21
    8頁、第401頁），且為兩造所不爭執（本院卷第46頁、第60
    頁、第61頁），堪信為真實。
五、按對於未成年子女之權利義務，除法律另有規定外，由父母
    共同行使或負擔之；父母對於未成年子女之扶養義務，不因
    離婚而受影響，民法第1089條第1項前段、第1116條之2定有
    明文。又父母對其未成年子女之扶養義務，係基於父母子女
    之身分而來。父母離婚所消滅者，乃婚姻關係，縱因離婚而
    使一方之親權處於一時之停止狀態，但對於父母子女間之直
    系血親關係毫無影響，均應依各自資力對子女負扶養義務。
    若均有扶養能力時，對於子女之扶養費用均應分擔。因此，
    父母之一方單獨扶養，自得依不當得利之規定請求他方償還
    代墊其應分擔之扶養費用（最高法院92年度台上字第1699號
    判決意旨參照）。又應證之事實雖無直接證據足資證明，但
    可應用經驗法則，依已明瞭之間接事實，推定其真偽；證明
    應證事實之證據資料，並不以可直接單獨證明之直接證據為
    限，凡先綜合其他情狀，證明某事實，再由某事實為推理的
    證明應證事實，而該間接事實與應證事實之間，依經驗法則
    及論理法則已足推認其有因果關係存在者，自非以直接證明
    應證事實為必要（最高法院98年度台上字第2050號判決意旨
    參照）。本件上訴人主張其為Ａ０３代墊Ａ０２扶養費而對Ａ０３有9
    3萬1,591元之不當得利債權乙情，雖為Ａ０４所否認，惟查：
  ㈠上訴人經營服飾店，Ａ０３則從事漁具工作（本院卷第61頁），
    均為有收入及經濟能力之人，依上開說明，二人離婚後自應
    負擔Ａ０２未成年期間扶養費各2分之1。而上訴人與Ａ０３離婚後
    ，於99年5月17日經基隆地院98年度家抗字第4號裁定將Ａ０２
    權利義務之行使及負擔改由上訴人任之，有該裁定在卷可稽
    （原審卷第25頁至第41頁），而Ａ０２自99年6月至100年8月與
    上訴人及上訴人之姐甲○○同住於屏東，100年9月至107年2月
    與上訴人同住於基隆等情，業經證人甲○○證述無訛（本院卷
    第77頁），並經Ａ０２陳述明確（本院卷第79頁），且為被上
    訴人所不爭執（本院卷第61頁）。又證人甲○○證述：伊與Ａ０
    ２同住於屏東時，上訴人在經營服飾店，Ａ０２之生活費均係上
    訴人於月初交付現金予伊，伊幫上訴人支付等語（本院卷第
    77頁至第78頁）；Ａ０２亦陳稱：伊從國小三年級至高二、高
    三期間（即約99年至107年間）生活費均係上訴人負擔，伊
    住在屏東期間只見過Ａ０３一次，回到基隆居住後亦未與Ａ０３見
    面，直到高二、高三得知Ａ０３生病才與其聯繫見面，Ａ０３並未
    給伊錢，亦未直接與上訴人聯繫或給上訴人錢等語（本院卷
    第79頁至第80頁），則Ａ０３於該段期間既未與上訴人、Ａ０２同
    住，甚至幾乎未聯絡、見面，復查無Ａ０３有何以現金、轉帳
    或其他方式交付Ａ０２之生活費予上訴人或Ａ０２之情，衡諸常情
    ，上訴人主張Ａ０２未成年時自99年至107年間之生活費用均由
    與其同住之上訴人負擔之情，堪予採信。又上訴人與Ａ０２上
    開同住期間，Ａ０２學費、午餐費、補習費、輔導費、參考書
    費之繳費單據均由上訴人收執，亦經上訴人提出繳費單據可
    憑（原審卷第289頁至第377頁），而依社會通念，持有單據
    之人通常即為實際繳納費用之人，上訴人既為Ａ０２支出學費
    、補習費、輔導費、參考書費等教育費用，則其日常食衣住
    行所需費用，衡情當亦係由同住之上訴人支付。被上訴人抗
    辯上訴人未舉證證明Ａ０２之生活費均由其一人負擔云云，非
    有所據。
  ㈡又行政院主計總處公布之每人每月平均消費支出（本院卷第6
    9頁至第71頁），為各縣市人民日常生活食衣住行育樂各項
    消費支出之平均數額，應堪作為未成年子女扶養費用之計算
    基準。而99年至107 年度屏東縣及基隆市每人每月平均消費
    支出詳如附表二所示，是按Ａ０２實際居住地計算其99年6月至
    107年2月之扶養費，為186萬3,182元，上訴人與Ａ０３各應負
    擔2分之1，即各93萬1,591 元（計算式詳如表附二），Ａ０３
    均未負擔而全數由上訴人單獨負擔，既經認定如上，則依上
    開說明，上訴人主張其對Ａ０３有93萬1,591 元不當得利債權
    ，自屬有據。
六、按債務人所為之無償行為，有害及債權者，債權人得聲請法
    院撤銷之；債權人依第一項規定聲請法院撤銷時，得並聲請
    命受益人或轉得人回復原狀。民法第244條第1 項、第4項前
    段定有明文。上訴人對Ａ０３有93萬1,591 元不當得利債權，
    惟債務人Ａ０３竟將系爭房地無償贈與Ａ０４，贈與後Ａ０３之財產
    僅有基隆市第二信用合作社廟口分社、安樂分社存款各6 萬
    0,937 元、2,326元，基隆市第二信用合作社、慶云事業股
    份有限公司、原翔實業有限公司之投資依序為1 萬元、1 萬
    3,290元、14萬6,886元，有遺產稅財產參考清單、財政部北
    區國稅局遺產稅免稅證明書及存款餘額查詢表在卷可稽（原
    審卷第73頁、第401 頁、第403 頁），不足清償上訴人93萬
    1,591 元之不當得利債權，則Ａ０３就系爭房地無償贈與之債
    權行為、所有權移轉登記之物權行為，確已害及上訴人之債
    權。上訴人依民法第244 條第1 項規定訴請撤銷，並依同條
    第4項規定請求受贈人Ａ０４塗銷系爭房地於107 年3 月8 日所
    為之所有權移轉登記，即屬有據。
七、綜上所述，上訴人依民法第244 條第1 項、第4 項規定，請
    求撤銷Ａ０２之被繼承人Ａ０３與Ａ０４間就系爭房地所為之贈與行
    為及所有權移轉登記行為，及Ａ０４應將系爭房地於107 年3 
    月8 日以贈與為原因之所有權移轉登記予以塗銷，為有理由
    ，應予准許。原審為上訴人敗訴之判決，自有未洽。上訴意
    旨指摘原判決不當，求予廢棄改判，為有理由，爰由本院廢
    棄改判如主文第2 、3項所示。 
八、本件事證已臻明確，兩造其餘之攻擊或防禦方法及所用之證
    據，經本院斟酌後，認為均不足以影響本判決之結果，爰不
    逐一論列，附此敘明。
九、據上論結，本件上訴為有理由，依民事訴訟法第450 條、第
    78條、第85條第1項前段、第463條、第385條第1項前段，判
    決如主文。
中    華    民    國    109   年    3     月    4     日
                    民事第二庭    
                        審判長法  官  陳容正
                              法  官  劉素如     
                              法  官  王怡雯

附表一：
一、土地：基隆市○○區○○段○○○地號土地（權利範圍：一萬分之
    二五四）
二、建物：基隆市○○區○○段○○○○○號建物（門牌號碼基隆市○○區○○街○○○巷○弄○○號）                                
附表二：
平均每人月消費支出（元）   Ａ０２居住地 及住居月分 Ａ０２扶養費計算式(元) 年度 屏東縣 基隆市    99  14,600 19,317 屏東縣 7個月 14,600 ×7＝102,200 100 15,473 18,824 屏東縣 8個月 15,473 ×8＝123,784    基隆市 4個月 18,824 ×4＝75,296 101 14,786 18,862 基隆市12個月 18,862 ×12＝226,344 102 14,623 20,681 基隆市12個月 20,681 ×12＝248,172 103  16,079  20,608 基隆市12個月 20,608 ×12＝247,296 104 16,521 21,396 基隆市12個月 21,396 ×12＝256,752 105 18,151 22,152 基隆市12個月 22,152 ×12＝265,824 106 18,891 22,826 基隆市12個月 22,826 ×12＝273,912 107 18,952 21,801 基隆市 2個月 21,801 ×2＝43,602          合        計       1,863,182 上訴人、Ａ０３各應負擔2分之1    931,591 

正本係照原本作成。
不得上訴。
中    華    民    國    109   年    3     月    4     日

                              書記官  劉維哲